臺灣屏東地方法院刑事判決　　　　　　　　　　　　　　九十一年度自字第一九號
　　自　訴　人　乙○○
　　被　　　告　甲○○
　　　　　　　　丙○○
右列被告因誹謗案件，經自訴人提起自訴，本院判決如左：
    主  文
甲○○免訴。
丙○○無罪。
    理  由
甲、自訴意旨略以：被告甲○○於答復教育部函中以文字指摘毀損原告名譽之不實情
    事。被告甲○○答復教育部函係屬公文，該函回復教育部政風處，並於屏東科技
    大學收發室及教育部相關單位歸檔存查，在函送及歸檔中已達散佈於眾之情境。
    被告丙○○於八十九年度屏小調字第四０二號侵權損害案中，偏離主題，於公開
    民事庭審理中，提出被告甲○○答復教育部函，公然傳述毀損原告名譽之不實情
    事。被告甲○○答復教育部函中記載不實且嚴重毀損原告名譽之事，陳述如下：
    乙○○講師每學期都帶學生到溫室魚池做實習。他在學期初，命令學生把魚池的
    水放乾，把魚搬到別處去。因為捕撈和搬動，池魚大半死亡。池水放乾後就任其
    日曬，不再光臨看顧，池子因而龜裂漏水；池子因缺乏管理而雜草叢生。乙○○
    講師每學期這樣帶學生上實習課。他年年如此，不聽規勸，至今如此未曾改變。
    因此之故，池魚大半死亡，魚池曬裂漏水，池內雜草茂盛。他佔據魚池不好好利
    用，使魚池荒廢等語。因認被告甲○○、丙○○等涉犯刑法第三百十條第二項之
    加重誹謗罪嫌云云。
乙、甲○○免訴部分：
一、按散布文字、圖畫犯意圖散布於眾，而指摘或傳述足以毀損他人名譽之事者，處
    二年以下有期徒刑、拘役或一千元以下罰金，刑法第三百十條第二項、第一項，
    定有明文；法定最高度刑為一年以上三年未滿有期徒刑者，其追訴權因五年間不
    行使而消滅，此觀同法第八十條第一項第三款規定意旨自明；又案件之時效已完
    成者，應諭知免訴之判決，刑事訴訟法第三百零二條第二款，著有規定；又自訴
    程序，除有特別規定外，準用關於公訴之規定，同法第三百四十三條容已揭示。
二、本件自訴意旨以被告甲○○涉犯誹謗罪嫌，係以被告甲○○於民國八十二年間曾
    撰擬記載上開文意之報告書回復教育部等情為其論據，並提出該報告書影本乙份
    為證。訊據被告甲○○於本院訊問時則辯稱：民國八十二年間，教育部政風處因
    收到自訴人乙○○具名之「敬告屏東技術學院全體同仁書」，即於同年六月二十
    二日行文屏東技術學院（即今屏東科技大學之前身），伊因人事室指示於兩天內
    以書面針對教育部所轉自訴人乙○○上開文撰寫報告書，旋經由任教之水產養殖
    系轉交人事室而已，並無誹謗之行為等語。經查，上開報告書係教育部於八十二
    年六月二十二日，以該部政風字第０三三九五四號函令當時之屏東技術學院查
    明回復，旋由該校人事室以被告甲○○撰擬之報告書為附件函復，除據上開自訴
    人乙○○之陳述，及被告甲○○之自白外，並有教育部九十一年五月十六日，台
    （）政字第九一０六八二００號復本院函在卷可稽，堪信為真。被告甲○○撰
    擬並送呈上開報告書之日期，為八十二年七月五日，業據被告甲○○於本院訊問
    時陳稱在卷，並與自訴人乙○○提出該報告影本文末記載相符，嗣後該報告經該
    校函寄教育部之收文日期，則為八十二年七月十九日，有上開教育部復本院函附
    卷可憑。則今姑不論被告甲○○前揭撰擬並遞送該報告書之行為，是否有誹謗罪
    成立之餘地，其行為至遲既已於八十二年七月十九日完成，復查無證據可認被告
    甲○○為前開行為後，尚有何其他後續之作為，則縱令其行為果能成立誹謗罪，
    其追訴權時效要亦於該行為完成後五年，即八十七年七月十八日已告完成，今依
    卷附自訴狀所蓋本院收文戳記，自訴人乙○○係於九十一年四月一日始具狀向本
    院提起本件自訴，是此部分既於起訴時已經罹於時效，揆諸前引法條意旨，爰不
    經言詞辯論，逕為諭知免訴之判決。
丙、丙○○無罪部分：
一、本件自訴意旨以被告丙○○涉犯前揭誹謗罪嫌，無非以被告丙○○於另案自訴人
    乙○○以其為被告，向本院屏東簡易庭提起民事侵權行為損害賠償之訴時，曾以
    前開被告甲○○於八十二年間撰擬回復教育部之報告書作為其答辯狀之附件為據
    。訊據被告丙○○固不否認於該民事訴訟程序中曾提出該文為答辯狀附件，惟堅
    詞否認有誹謗犯行，而以：伊在該案中，因原告即本案自訴人乙○○曾提到被告
    甲○○答覆教育部函之事，伊才提出給承審法官，而該舉不僅為兩造間互相攻擊
    、防禦之需要之自辯行為，猶欠缺散佈於眾之意圖等語置辯。
二、按犯罪事實應依證據認定之，無證據不得推定其犯罪事實，刑事訴訟法第一百五
    十四條，定有明文。不能證明被告犯罪或其行為不罰者，應諭知無罪之判決，同
    法第三百零一條第一項，復已明定。次按，告訴人之告訴，係以使被告受刑事訴
    追為目的，是其陳述是否與事實相符，仍應調查其他證據以資審認；認定不利於
    被告之事實，須依積極證據，苟積極證據不足為不利被告之認定時，即應為有利
    於被告之認定，更不必有何有利之證據，最高法院五十二年臺上字第一三００號
    、三十年上字第八一六號，著有判例。又刑事訴訟法上所謂認定犯罪事實之證據
    ，係指足以認定被告確有犯罪行為之積極證據而言，如未能發現相當證據或證據
    不足以證明，自不能以推測或擬制之方法，以為裁判基礎，此觀最高法院二十九
    年上字第三一○五號、四十年台上字第八六號判例意旨自明。
三、經查，被告丙○○於另案自訴人乙○○以其為被告，向本院屏東簡易庭提起民事
    侵權行為損害賠償之訴，經屏東簡易庭以八十九年度屏小調字第四０二號調解不
    成立，而以九十年度屏小字第二九０號進行審理時，確曾於九十年九月二十五日
    以上開被告甲○○撰擬回復教育部之報告書影本為附件，向本院屏東簡易庭呈遞
    答辯狀（詳本院九十年度屏小字第二九０號卷第九十三頁以下），此據本院依職
    權調取該案全卷審閱無訛，洵堪認定。然依該狀文意，被告丙○○提出該報告之
    原因，係針對該案原告即本件自訴人乙○○於該民事訴訟程序中，曾就前述教育
    部於八十二年間因收到其具名之「敬告屏東技術學院全體同仁書」，而以該部
    政風字第０三三九五四號函令當時之屏東技術學院查明回復乙事，先於八十九年
    十一月六日準備程序期日時所庭呈之起訴狀第四頁（經附卷為上開卷第四十五頁
    ）中，向法院指稱：「... 八十二年六月二十二日教育部政風處來函要求學校就
    乙○○講師公開信具報說明，學校要求被告（丙○○）說明，被告並未說明...
    」云云，乃被告丙○○於上開答辯狀中，針對原告即本件自訴人乙○○之指述答
    辯稱：「... （原告乙○○）所提之被... （文字中斷）... 非本人，本人是當
    時是以主任身分協助調查，當事人甲○○教授也於八十二年七月五日做了整整十
    一頁的詳盡答覆＜附件三＞，經轉呈教育部... 」等語時（詳上開卷第九十五頁
    ），始提出上開報告書做為該狀附件三以實其說。今依其文意並審酌其提出該附
    件之目的，顯係針對該案原告即本件自訴人乙○○向法院質疑其何以未參與答覆
    教育部之來函乙節時，回應並說明其當時想法略以：當初教育部來函時，既有該
    案訴外人甲○○撰文回復如此，伊立於協助調查之立場，認為已無再置喙之必要
    乃逕予轉呈等意至明，今就其提出上開答辯方法之客觀時機及背景等條件觀之，
    尚無證據可認為有偏離主題或逾越訴訟上攻擊防禦必要等情事，猶難認有何誹謗
    之犯意可言，此外，既查無其他積極事證可認被告丙○○之行為構成其他犯行，
    揆諸前引法條及判例意旨，自應認為不能證明被告丙○○犯罪，應為無罪之諭知
    。
四、被告丙○○雖於審理期日經合法傳喚無正當理由不到庭，惟本件既應為被告丙○○無罪之諭知，爰依刑事訴訟法第三百零六條規定，不待其陳述逕行判決。
據上論斷，應依刑事訴訟法第三百四十三條、第三百零一條第一項、第三百零二條第
二款、第三百零六條、第三百零七條，判決如主文。
中      華      民      國    九十一    年      六      月    十  八    日
                                      臺灣屏東地方法院刑事第二庭
                                 審判長法  官  吳永宋
                                                法  官  李淑惠
                                                法  官  陳松檀
右正本證明與原本無異。
如不服本判決應於收受本判決後送達後十日內向本院提出上訴書狀，其未敘述上訴理
由者，並得於提起上訴後十日內向本院補提理由書狀（均須按他造當事人之人數附繕
本 ）「切勿逕送上級法院」
                                                書記官  張福山
中      華      民      國    九十一    年      六      月       十八   日
